【裁判字號】    90,上易,1586
【裁判日期】    901221
【裁判案由】    詐欺
【裁判全文】
臺灣高等法院刑事判決                            九十年度上易字第一五八六號
    上  訴  人
    即  被  告  戊○○
                指定送達代收人.
    選任辯護人  李志男
    上  訴  人
    即  被  告  丁○○
                指定送達代收人.
    選任辯護人  戴銀生
右上訴人因詐欺案件，不服臺灣板橋地方法院八十九年度自字第二九七號，中華民國
八十九年十二月十二日第一審判決，提起上訴，本院判決如左：
    主  文
原判決關於戊○○、丁○○部分撤銷。
戊○○、丁○○均無罪。
    理  由
一、自訴意旨略以：被告丁○○為盛嘉興業有限公司（下稱盛嘉公司）之董事長，戊○○為該公司總經理，二人均明知盛嘉公司經營不善，對外積欠龐大債務，詎二
    人猶共同基於意圖為盛嘉公司不法所有之概括犯意，於民國八十七年元月間某日
    起至八十八年十二月底某日止，或打電話或至台北縣中和市○○路一四五號己○○處，由丁○○向己○○謊稱公司營運之問題需調度資金週轉，公司生意很好，
    不會有問題；或由戊○○向己○○謊稱公司前景非常好等語，致己○○陷於錯誤
    ，先後陸續借款新台幣（下同）一千零七十四萬七千二百元。八十八年四月間某
    日，盛嘉公司因財務困難擬增資變更為股份有限公司，乃由戊○○出面於前開己○○處，向己○○謊稱公司前景非常好，現需一筆資金，因與許某係好朋友要與
    其分享，希望己○○投資等語，並出示誇大不實之盛嘉公司八十八年度營業目標
    報告書、預估毛利率分析報告、預估費用分析報告、增資可行性報告、股東會決
    議紀錄、現金增資優點及將來發展性說明、增資發行新股說明書等資料，致己○○陷於錯誤同意投資五百萬元，其中一百九十四萬元係借款到期後轉作增資款，
    己○○並分別於八十八年五月七日、十一日、三十一日，各交付一百萬元、九十
    六萬元、一百十萬元予盛嘉公司。嗣於八十九年三月間，丁○○、戊○○交付己○○之盛嘉公司支票遭退票後，盛嘉公司隨即於同年月二十八日停止營業，己○○始知受騙，因認被告丁○○、戊○○涉犯刑法第三百三十九條第一項之詐欺取
    財罪嫌云云。
二、按刑法第三百三十九條第一項詐欺罪之成立，以行為人意圖為自己或第三人不法
    之所有，施用詐術使人將本人或第三人之物交付為其構成要件，而所謂施用詐術
    使人交付財物，必須被詐欺人因其詐術而陷於錯誤，若其所用方法，不能認為詐
    術，亦不致使人陷於錯誤，即與該罪之構成要件有間。本件訊據上訴人即被告丁○○、戊○○均堅決否認有右揭詐欺取財犯行；被告丁○○辯稱：伊固有向自訴
    人己○○借款及邀其參與盛嘉公司增資之情，惟伊從未向自訴人表示公司生意很
    好，不會有事，且伊先前以支票向自訴人票貼借款時，每張均預扣二至三個月，
    每月二分之利息，在未清償前，每月仍須按月加付利息，伊總計支付利息達一千
    萬元，並未向自訴人詐取財物等語；被告戊○○辯稱：伊未曾出面為盛嘉公司向
    自訴人借款，只是個人需要向自訴人借過，尚欠十餘萬元未還，公司所需之款項
    是由丁○○向自訴人調借。伊有邀自訴人增資，其他同行也有增資，只有自訴人
    退股。且公司自八十二年間起就與自訴人有金錢往來，累計金額有上億元，約定
    月息二分，支付利息約有上千萬，到八十九年三月間，因案外人林文豐向盛嘉公
    司買四、五個貨櫃金額約四百多萬元之貨，貨款未付，同行傳言對其公司有影響
    ，乃開始緊縮銀根，以致週轉失靈等語。
三、本件自訴人認被告丁○○、戊○○涉有右揭詐欺取財犯行，無非以自訴人之指訴
    ，及支票影本三十三紙、退票理由單影本十九紙、安泰商業銀行匯款委託書影本
    十七紙、台灣土地銀行電匯申請書影本五紙、世華聯合商業銀行匯出匯款回條影
    本一紙、繳款證明收據影本一紙、盛嘉公司八十八年度營業目標報告書、預估毛
    利率分析報告、預估費用分析報告、增資可行性報告、股東會決議紀錄、現金增
    資優點及將來發展性說明、增資發行新股說明書等資料為其論據。經查：
  (一)被告丁○○以支票向自訴人票貼借款時，每張均預扣二至三個月，每月二分利之
    利息，在未清償前每月仍須加付利息等情，業據自訴人於本院調查及審理中陳稱
    ：「八十三、四年開始，剛開始幾十萬元，借了幾天就還了，如果公司來借的話
    ，有算二分利，但是戊○○來借的，因為是好朋友，我沒有算利息，八十七、八
    十八年因為生意上的需要，戊○○說他要擴張國外市埸，所以要向我調現，一次
    約五十、六十萬元，都是三個月、壹個月後還我，又再續借，最後累積到壹仟多
    萬元。」、「八十三年開始向我借款是沒錯，．．．」、「之前是基於朋友關係
    ，他們向我借款，我才借款，．．．」、「（有無借款高達六千多萬元？）是來
    來去去借，是循環的借款累積，．．．」、「（你所言一千零七十四萬七千二百
    元是如何計算？）那是以支票開出面額計算」等語（見本院九十年五月二十二日
    訊問筆錄第五頁、九十年十二月七日審判筆錄第八頁、第九頁、第十二頁），核
    與證人即原盛嘉公司會計庚○○於本院調查時到庭證稱：「我曾經有去向自訴人
    拿很多次錢，．．．，我去拿錢的方式都是丁○○與自訴人的太太電話已經通好
    ，我就陪同丁○○拿錢，沒有寫收據，他們互相很信任，因為長期向自訴人調錢
    」等語（見本院九十年六月十一日訊問筆錄第三頁）相符，且就被告丁○○與自
    訴人所簽訂卷附和解協議書第一項約定：「乙方（指自訴人）對於盛嘉興業有限
    公司自八十七年元月迄八十九年三月共積欠支票（或本票）欠款一千五百七十四
    萬七千二百元之緣由，開始係由戊○○與本人為好友，而同意戊○○本人或莊某
    介紹甲方（指被告丁○○）持盛嘉興業有限公司之甲存支票向乙方質押借款，其
    間有借有還，．．．」等語觀之，被告戊○○為盛嘉公司向自訴人借款之初，既
    係雙方認識，信任被告戊○○，始借款予盛嘉公司，且八十三年至八十六年間均
    有借有還，自難謂被告戊○○借款之初，即有意圖為第三人不法之所有，施用詐
    術，使自訴人陷於錯誤，而為財產上之交付。又如以前述六千萬元借款而言，被
    告丁○○於開票時已遭自訴人預扣利息達三百六十萬元以上，再加上加付遲延利
    息約五、六百萬元，被告丁○○總計支付利息即達一千萬元左右。參以自訴人八
    十九年十一月七日刑事陳報狀所附其安泰商業銀行000000000000帳
    號存款當期交易明細表所載，其中以黃色螢光筆畫線部分，係被告丁○○及盛嘉
    公司共向自訴人清償部分，其款項達三千九百三十六萬七千七百二十七元，有該
    刑事陳報狀在本院卷可稽，且自訴人於本院調查時亦自承：被告丁○○已清償伊
    一千多萬元，現每月仍有還伊一萬元等情（見本院九十年五月二十二日訊問筆錄
    第七頁）。再依據自訴人八十九年七月二十六日自訴狀附載被告丁○○使用公司
    支票向自訴人貼現借款，跳票支票共三十三張，其中欠款部分十七張，總額八百
    二十一萬三千二百元，利息部分三張，合計二十一萬九千三百元，應付自訴人會
    款部分一張面額十萬元，總計積欠八百五十三萬二千五百元，有該自訴狀及支票
    暨退票理由單等影本在卷可稽，自訴人本金並無損失，所損失部分僅屬利息部分
    。又自訴人復於原審調查及本院調查時陳稱：「丁○○拿田炯彬的票來借錢時，
    有時說是田炯彬要的，有時說是盛嘉公司要的」、「（田炯彬的支票都有兌現？
    ）均有兌現」、「（被告丁○○有無交給你二十三張客票？）有，丁○○說他是
    私底下向我借的，有七張退票，總共兌現了一百六十萬元。」等語（見原審卷第
    一六六頁，本院九十年六月十一日訊問筆錄第五頁），被告丁○○於借款之初係
    以有利息可賺，並未施用詐術，而自訴人為圖利息收入，將錢借予盛嘉公司，亦
    無陷於錯誤，於借貸期間亦按時發放利息，迄於盛嘉公司結束營業後，亦無逃避
    債務，尚仍清償部分債務，被告丁○○、戊○○並與自訴人達成和解，有和解協
    議書、和解書各一紙在本院卷可憑，揆諸前揭說明，被告戊○○、丁○○為盛嘉
    公司向自訴人借貸金錢部分，自與詐欺取財之構成要件不符，此部分純係民事上
    債權債務之糾紛。
(二)再者，被告戊○○固為盛嘉公司總經理，並曾出面替盛嘉公司向自訴人借貸，然
    其僅負責公司業務之拓展，及產品之推廣，公司財務處理則由董事長即被告丁○○操作，此業據證人即原盛嘉公司總經理秘書甲○○於本院調查時證稱：「董事
    長負責財務，總經理負責內、外銷」等語（見本院九十年十月二十二日訊問筆錄
    第七頁）；證人庚○○於本院調查時證稱：「．．．，增資款都是交給董事長丁○○，都是她在運用，我知道錢拿去軋票，例如有人匯款到公司的帳戶內，丁○○會告訴我拿去軋公司的支存票。」等語（見本院九十年十一月二十七日訊問筆
    錄第二頁）在卷，足徵被告戊○○並未將貸入公司之款項挪為己用，並無任何圖
    得不法之意思，至為灼然。
  (三)又被告二人辯稱：盛嘉公司所以會於八十九年間積欠自訴人票款八百餘萬元之原
    因，實因盛嘉公司向林文豐在大陸所經營之精銳水族公司（以下簡稱精銳公司）
    出口水族器材，自八十八年三月間起至八十九年一月間止，共分五次，每次一個
    貨櫃，共向精銳公司出口五百萬元器材，惟事後精銳公司倒閉，以致盛嘉公司亦
    遭拖累等情，業據證人甲○○於本院調查時證稱：林文豐有向盛嘉公司租三、四
    個水族器材貨櫃，積欠盛嘉公司人民幣三百多萬元等語（見本院九十年十月二十
    二日訊問筆錄第七頁），即自訴人於本院調查時亦陳稱：「．．．，精銳公司的
    事情我知道，是盛嘉公司的貨品拿給精銳公司來賣，．．．」等語（見本院九十
    年五月二十二日訊問筆錄第六頁），是自訴人自訴狀指控被告二人以盛嘉公司名
    義向其借款一千五百萬元未還乙節，純因盛嘉公司經營不善，又遭大陸精銳公司
    倒帳約一千五百萬元，導致盛嘉公司周轉不靈，而積欠自訴人債款未還，並非蓄
    意詐欺故意不還。
  (四)另自訴人於原審調查時雖陳稱：「．．．，在八十八年四月間，戊○○在中和市
    ○○路一四五號一樓我店裡向我說，盛嘉公司要增資變更為股份有限公司，公司
    前景非常看好，現要一筆資金，他說是我好朋友，要跟我分享，希望我加入，因
    此八十四年四、五月間共投資五百萬元」等語（見原審卷第七六頁正面），並提
    出參與現金增資之作業流程、安泰商業銀行匯款委託書（證明聯）、繳款證明收
    據等影本各一紙為證（見原審卷第一一六頁至第一一八頁），惟自訴人參加盛嘉
    公司召開股份有限公司成立籌備會時，盛嘉公司所分發之「八十八年度營業目標
    報告」、「八十八年度預扣毛利率分析報告」、「八十八年預估費用分析報告」
    、「增資可行性報告」、「八十八年度第一次股東大會決議紀錄」、「現金增資
    優點及將來發展性說明」、「投資預計能產生效益之比較」、「增資發行新股說
    明書」、「參與現金增資之作業流程」等書面資料（見原審卷第一０五頁至第一
    一六頁），其中「八十八年度營業目標報告書」第一項記載「．．．，然再加上
    預期本年度國內景氣衰退，及南美洲經濟風暴等因素，須再減少２０％之成長率
    ，故以九千五百萬元為年度目標，實為保守之估計，但為防範因過於樂觀而錯估
    形勢，做出錯誤的決策，故以保守之評估八十八年度之營業目標是必然的」等語
    ，而「增資可行性報告」，亦提出1.維持現狀不增資情形；2.增資後之效益分析
    其弊；現有股東過去階段辛苦的貢獻，而成果必須與人共享；股權分散後，
    造成政策進行時，需增加協調與溝通時間，而影響時效性；其利則為資金充裕可
    改善公司財務結構，可增加獲利，職是，綜觀被告戊○○所擬具之前開報告，係
    屬就利弊分析而為，並未刻意強調增資之利益而掩飾其弊端，應無陷人於錯誤之
    虞。再者，盛嘉公司自八十一年間開始營業，八十一年度虧損三十四萬五千八百
    零九元、八十二年度虧損一百三十六萬三千三百八十九元、八十三年度虧損二十
    五萬八千三百四十五元、八十四年度盈餘一百十六萬七千一百八十四元、八十五
    年度虧損九十六萬七千七百五十七元、八十六年度虧損九十二萬九千四百十六元
    、八十七年度盈餘十四萬三千七百元、八十八年度盈餘一千二百九十六元，以上
    有財政部台灣省北區國稅局中和稽徵所暨所附盛嘉公司八十一年至八十八年之損
    益表二紙、資產負債表六紙附卷可憑（見原審卷第一四九頁至第一五五頁），觀
    諸上開資料，其中扣除借款所付利息之淨值，八十七年度盈餘十四萬三千七百元
    ，八十八年度盈餘一千二百九十六元，而八十八年度盛嘉公司流動資產合計三百
    四十四萬八千一百五十六元，流動負債一百七十八萬八千一百四十七元，是縱認
    被告二人有如自訴人所述，向自訴人稱：公司生意很好云云，亦尚未背離事實。
  (五)況自訴人於原審調查時陳稱：「我是他們（指被告二人）的下游（廠商），這行
    好好做利潤不錯，．．．」等語（見原審卷第二七一頁）；於本院調查時更陳稱
    ：「．．．，我只知道增資案沒有完成成立，如果有成立的話，資金不可能不夠
    ，．．．。增資可行性報告我也有看過，投資被告盛嘉興公司我有作評估風險會
    有，被告有一直保證，我本身也是做水族行業，我想如果好好作的話，應該會有
    賺錢，．．．」等語（見本院九十年七月二日訊問筆錄第二頁），足見自訴人在
    瞭解盛嘉公司之業績、產品開發、經營方式後，再做市場、風險評估，認為被告
    二人提出之增資計畫為可行才投資，且幾經研商，於八十九年五月九日達成協議
    「盈餘清償分配，五十萬元為基準，超過五十萬元即計算還款，以６０％計算還
    款，另４０％提議為周轉金，迄年終結算（績效獎金及股東紅利）」，有自訴人
    參與會議之會議記錄在本院卷可按，足見自訴人決定投資當時並無陷於任何錯誤
    。且增資案之可行性，非但自訴人認可，且證人即原為盛嘉公司員工李建良亦認
    同可行，因而參與增資案內之股東等情，亦據證人乙○○於本院調查時到庭證稱
    ：「有（投資一百四十萬元）。因為我在公司上班，認為公司外銷生意不錯，公
    司有出口到新加坡、巴西、大陸，我們有跟精銳公司往來，我是倉儲，準備出貨
    ，我們是有整櫃、整櫃出貨，但是實際出貨金額我不清楚，公司為何做到後來倒
    掉的原因我不清楚，．．．」等語（見本院九十年八月二十日訊問筆錄第十頁）
    ；證人即原盛嘉公司供應商梁根富於本院調查時也到庭證稱：「（你當初為何投
    資盛佳興公司？）因為我供應商。」、「．．．。我認為有投資的價值，我對他
    們公司內部不了解，我是因為盛嘉興公司在我們水族界開發產品項目很多，且跟
    很多人認識，又跟重要的人往來，．．．」、「（你是何原因投資？）依我自己
    的評估，不是依據他們的報表。」等語（見本院九十年八月二十日訊問筆錄第八
    頁）；證人即投資人林建孝之妻甲○○於本院調查時證稱：伊當時認為公司利潤
    很好，至少有百分之三十之利潤，乃參與投資等情（見本院九十年十月二十二日
    訊問筆錄第六頁）；是被告二人邀請自訴人參與投資顯未施用詐術。
  (六)增資案原本可行，嗣因精銳公司林文豐積欠盛嘉公司貨款未付而遭拖累，自訴人
    乃表示退股，被告二人不僅同意自訴人退股，此有切結書在卷可證（見原審卷第
    三八頁），甚且將股東鄭建龍所簽發之發票日八十八年六月十五日、付款人亞太
    商業銀行博愛分行、面額二百五十萬元、受款人盛嘉公司支票之投資款亦全數交
    由自訴人收取，亦據證人丙○○於本院調查時證述在卷（見本院九十年時月二十
    二日訊問筆錄第三頁），即自訴人於本院調查時亦坦承收到上開支票（本院九十
    年十一月二十七日訊問筆錄第三頁），並有亞太商業銀行博愛分行九十年十一月
    二十二日亞博字第一八四號函暨所附支票影本在本院卷可稽，其他投資人亦不
    願再投資，導致增資款無法全部收齊，增資案因而胎死腹中。
  (七)至於參與增資股東已繳付投資款之流向：
  1.林文豐投資一百四十萬元，先交付一張面額一百四十萬元支票，屆期退票，再以
    面額五萬五千五百三十三元、二十二萬三千元、六萬八千零六十七元支票各一張
    、面額十萬元支票十二張換回上述一百四十萬元之支票，但該十五張支票屆期亦
    均退票，有該十五張支票影本在本院卷可稽，足證林文豐並未付款。
  2.自訴人與廖麗香夫妻共投資五百萬元，但彼等認股之五百萬元，除匯款一百萬元
    外，其餘四百萬元係由盛嘉公司向其借款中轉為投資，此有匯款單一紙在原審卷
    可稽（原審卷第一一七頁），即自訴人於本院調查時亦坦認：增資金部分，有些
    是現金，有些是抽票等語（見本院九十年八月二十日訊問筆錄第六頁）。
  3.鄭建龍投資之二百五十萬元，已轉交自訴人抵付盛嘉公司先前積欠自訴人之借款
    。
  4.林建民投資一百四十萬元部分，實際僅拿現金四十萬元，其餘一百萬元因先前借
    錢與盛嘉公司，乃相互抵充等情，業據證人甲○○於本院調查時到庭證述在卷，
    並有盛嘉公司彰化商業銀行支票存款明細分類帳在本院卷可稽。
  5.梁根富投資一百四十萬元，用同額支票抵付，經被告用於支付「盛嘉公司」支票
    帳戶待付款之用。
  6.以上盛嘉興業有限公司共計實收股款現金五百三十萬元，其餘均以公司欠款抵充
    之。
  而上開五百三十萬元之用途，或用於償還公司債務，此業據證人庚○○於本院調查
  時證述在卷（見本院九十年十一月二十七日訊問筆錄第二頁），而其中自訴人並獲
  償二百五十萬元，已如前述，或用於購買自動貼標機等機器，此亦據證人田炯彬於
  本院調查時證述屬實（見本院九十年九月二十五日訊問筆錄第二頁），自訴人於本
  院調查時亦自承：盛嘉公司有二台新機器等語（見本院同上筆錄第四頁），並有切
  結書影本、伊邁包裝工業有限公司買賣合約書影本、買賣合約書影本各一紙在卷可
  證。苟被告二人有意詐欺自訴人，何以將增資款部分償還公司債款，部分用於為公
  司添購新型機器，益徵被告二人應無詐欺自訴人之意。
四、綜上調查，被告丁○○、戊○○並無自訴人所指訴之以借貸為由向其詐騙款項，
    以及佯邀自訴人入股，使自訴人陷於錯誤而交付投資金額所述之詐欺取財罪犯行
    ，已如前述；再經本院調查結果，自訴人僅以其片面指訴，亦均不足以證明被告
    二人確實涉犯有上揭詐欺取財罪犯行，故就該部份自應判決無罪。
五、原審未就被告丁○○、戊○○有無施用詐術行為予詳查，遽認被告等犯刑法第三
    百三十九條第一項詐欺取財罪而予以科刑，自有未合，被告等否認犯罪而提起上
    訴，為有理由，應由本院將原審判決撤銷，並改為被告丁○○、戊○○無罪之諭
    知。
六、被告戊○○經合法傳喚，無正當理由不到庭，此有本院書記官查詢查址紀錄、傳
    票回執、本院審理期日報到單在卷足憑，爰不待其陳述逕行判決。
據上論斷，應依刑事訴訟法第三百六十九條第一項前段、第三百六十四條、第三百七
十一條、第三百零一條第一項，判決如主文。
中      華      民      國      九十      年      十二    月  二十一    日
                              臺灣高等法院刑事第六庭
                                  審判長法  官  陳  春  秋
                                        法  官  王  麗  莉
                                        法  官  徐  培  元
右正本證明與原本無異。
不得上訴。
                                        書記官  秦  仲  芳
中      華      民      國     九十     年    十二      月    二十一    日


司法院資訊處製作；財團法人民間司法改革基金會備份。
